臺灣高等法院臺南分院刑事判決　　　　九十一年度上易字第一一五七號　Ａ
　　　上　訴　人
　　　即反訴人　　乙　○　○
　　　上　訴　人
　　　即反訴被告　甲　○　○
右上訴人因反訴被告詐欺等案件，不服臺灣臺南地方法院中華民國九十一年九月十三
日八十九年度自字第二三八號第一審判決，提起上訴，本院判決如左：
      主      文
上訴駁回。
      事      實
一、甲○○於民國（下同）八十九年四月八日，在台南市○○路○段一五一號東帝士
    百貨內，乘乙○○急迫需款軋所簽發將於同年月十日屆期支票之際，同意貸與乙
    ○○新台幣三十萬元，借期自同日起算一月，利息新台幣一萬五千元，收受乙○
    ○簽發供支付利息及清償原本之用之付款人均華南商業銀行麻豆分行、面額均十
    萬五千元、發票日均八十九年五月七日、票號ＥＣ0000000、ＥＣ000
    0000、ＥＣ0000000號之支票三紙，惟甲○○遲至同年月十二日方僅
    匯款美金九千七百元，折算兌換為新台幣二十九萬三千三百七十一元之本金，至
    華南商業銀行麻豆分行乙○○之帳戶內，加扣利息新台幣六千六百二十九元，致
    實際上僅貸與乙○○新台幣二十九萬三千三百七十一元，借期二十六日，收取高
    達新台幣二萬一千六百二十九元之利息，而取得日息高達千分之二點七七以上之
    與原本顯不相當之重利。
二、案經乙○○提起反訴。
      理      由
一、按提起自訴之被害人犯罪，與自訴事實直接相關，而被告為其被害人者，得於第
    一審辯論終結前提起之，刑事訴訟法第三百三十八條定有明文。查本件反訴人（
    即被告）乙○○反訴自訴人（即反訴被告）甲○○犯詐欺、誣告、重利罪部分，
    與自訴人所自訴被告乙○○向其詐借款項之事實，均係同一借款原因事實所致，
    二者自有直接關係，且被告乙○○均係被害人，故依上開規定，被告乙○○就上
    開三罪，自得提起反訴。又自訴人甲○○自訴被告乙○○向其詐借款項涉嫌詐欺
    取財部分，已判決被告乙○○無罪確定在案，合先敘明。
二、關於反訴重利部分：
  (1)反訴被告甲○○矢口否認前開前開事實欄所示重利事實，辯稱：四月八日是乙○
    ○第二次向伊借款為美金一萬元，伊也是要求他必須償還美金一萬元，因為伊怕
    會有匯差的損失，所以才會以美金為計價的單位，乙○○有開開三張每張面額都
    是十萬五千元之支票給伊，兌現日期為八十九年五月七日，借期為一個月，後來
    這三張支票都跳票，因為開票當時還不曉得一個月後還款當日匯差多少，所以才
    叫他開三十一萬五千元，如果他有讓伊領的話，伊就會根據當時的匯差，與他會
    算，伊並沒有要賺取他的利息，伊是基於朋友的立場要幫忙他度過難關，伊並不
    是靠這個賺取利息維生，伊自己有正當的事業；伊不知道乙○○此次借款是要軋
    四月十日的票，伊也沒有承諾要在四月十日匯款給他；少匯款給他美金三百元，
    是扣掉其間的費用美金七十元，剩下美金二百三十元，就是伊向他收的利息，伊
    怕台幣貶值，為要保值，所以以美金借給乙○○，要求他還美金，乙○○現在本
    金連利息都沒有給伊，不能算重利云云。惟查：右開重利事實，迭據反訴人乙○
    ○指訴甚詳，並有支票及退票理由單影本、電匯申請書影本、傳真匯款單影本、
    華南銀行往來明細表等附卷足資佐證。參以反訴被告甲○○於原審八十九年五月
    二十五日訊問時亦自承反訴人乙○○此次向伊借款是三十萬元（按指新台幣），
    並未主張係借美金一萬元，有該次訊問筆錄足憑，核與反訴人乙○○指訴情節相
    符，足認本次借款確係新台幣三十萬元。且彼二人係於八十九年四月八日借款，
    借期一月，反訴被告甲○○收取反訴人乙○○前開到期日同年五月七日、面額新
    台幣三十一萬五千元支票三紙，遲至同年月十二日僅匯款美金九千七百元，折算
    兌換為新台幣二十九萬三千三百七十一元之本金，至華南商業銀行麻豆分行乙○
    ○之帳戶內，亦為彼二人於審理中所一致供承之事實，並有上開支票及退票理由
    單影本等證物足憑，恆情自亦足認上開票款超出新台幣三十萬元部分即其中一萬
    五千元及少匯之新台幣六千六百二十九元，均係反訴被告甲○○本次貸款向反訴
    人所收取之利息，反訴人此部分指訴與民間借貸事理相符，足以採信。故反訴被
    告甲○○係實際上僅貸與乙○○新台幣二十九萬三千三百七十一元，借期二十六
    日，收取高達新台幣二萬一千六百二十九元之利息，而取得日息高達千分之二點
    七七以上之與原本顯不相當之重利，亦足認定。至事後反訴人之借款本息有無有
    無清償，屬債務履行問題，與先前成立之重利罪，不生影響。再佐諸反訴人乙○
    ○茍非因急迫需款軋所簽發將於同年月十日屆期支票之需，恆情何須支付上開高
    額利息，向反訴被告甲○○短期借款之理等各情參互觀之，此部分反訴實罪證明
    確，反訴被告甲○○犯行堪以認定。其所辯均有違常情及事理，無非事後畏罪卸
    責之詞，不足採信。
  (2)核反訴被告甲○○乘他人急迫，貸以金錢，而取得與原本顯不相當之重利，所為
    係犯刑法第三百四十四條之重利罪。其收取之以支票支付利息部分，嗣雖經提示
    遭退票，然其取得該支票後，即得伊票據面額之價值行使轉讓於人，縱未轉讓於
    人，亦得於退票後持票據發票人追索票款，故縱未獲兌現，仍應認其已取得重利
    既遂（此有最高法院九十一年台上字第一六九六號判決可資參照），併此敘明。
    原審依刑法第三百四十四條、第四十一條第一項前段，罰金罰鍰提高標準條例第
    一條前段、第二條，並審酌反訴被告之素行（無犯罪前科，有臺灣高等法院被告
    全國前案紀錄表乙紙附卷足憑）、犯罪之動機、手段、目的、所生危害及犯罪後
    態度等一切情狀，量處拘役三十日，並諭知如易科罰金以三百元拆算壹日。本院
    經核原判決認事用法及量刑均無不當。反訴人上訴意旨以原審量刑過輕，而反訴
    被告上訴意旨仍執陳詞否認其有重利犯行，均指摘此部分原判決不當，為無理由
    ，應予駁回。
三、關於反訴詐欺部分：
  (1)反訴意旨略以：自訴人於89.04.08. 向反訴人取得三張支票時，雙方言明當日即
    四月八日（該日雖是星期六，但補清明節之連續假，故下午銀行也正常營業）下
    午一定要將新台幣293371元匯給反訴人，且自訴人也明知該款是反訴人八十九年
    四月十日支付票款之用，對反訴人之債信維持可謂大矣！且自訴人也在當天下午
    將電匯款收據用傳真傳予反訴人。然而日昨自訴人所附之英文證據竟證明自訴人
    於台灣時間「八十九年四月十一日」才將該款匯出。一個月共三十天，自訴人收
    了三十天的利息，遲了五天匯款，這五天的利息，顯然是詐欺取財。尤有進者，
    自訴人原有詐欺反訴人三張支票之意圖，但自訴人萬萬沒有想到反訴人會誤信伊
    果有匯款而沒有採取補救措施而致退票，自訴人之民事賠償責任可謂大矣！因此
    自訴人遲至四月十一日方匯款，用資掩飾詐欺之犯行，進而免除民事責任。卷查
    八十九年四月八日自訴人第一銀行歸仁分行其帳號（00000000000）內有存款902
    895元，為何不在台灣匯款給反訴人，而要在美國匯款呢？由此可見，自訴人有
    詐欺之犯意。反訴人所以堅持指訴，反訴被告「詐欺面額各為十萬五千元之支票
    三張」，乃因八十九年四月八日下午反訴人之傳真機也收到加銀之匯款單收據，
    且就在同時也收到甲○○電話通知：已匯款完畢。因此反訴人深深相「信借款已
    於四月八日已寄到，四月十日之支票款已可應付。」但四月八日自訴人並沒有任
    何匯款之行為，其在八十九年四月八日出示匯款單給反訴人，乃為了詐騙三張支
    票云云。
  (2)訊之反訴被告甲○○矢口否認詐欺犯行，辯稱：伊在四月八日寫匯款單去美國伊
    的銀行，請求那裡匯款過來，他們的作業流程不是伊能掌控的，所以伊無法確知
    他們會在何時匯到乙○○的指定的戶頭內，如果伊要詐欺乙○○那三張支票的話
    ，伊就不要匯款了；因伊移民巴西二十幾年，而巴西是貶值率很大的國家，伊在
    台灣是有台幣，但伊怕台幣貶值，為要保值，所以以美金借給乙○○，伊說要還
    時，要還美金，伊於四月八日就傳真美國，因美國剛好是星期六，所沒有辦法按
    期給他，不是伊故意遲延的等語，並提出電匯單及月曆表影本為憑。經查，本件
    反訴被告甲○○既於八十九年四月八日承諾借款予反訴人乙○○新台幣三十萬，
    且於同年月十二日亦匯款美金九千七百元，折算兌換為新台幣二十九萬三千三百
    七十一元之本金，至華南商業銀行麻豆分行乙○○之帳戶內，已如前述，參之八
    十九年四月八日在美國是星期六，放假不上班，至星期一即四月十日上班作業後
    ，美國的銀行才匯款入反訴人之帳戶，此有電匯申請書及八十九年月曆表等影本
    在卷可稽，足見反訴被告借款給付係遇假日而遲延，非出於故意遲延，其顯無詐
    取反訴人借款所交付之三紙面額合計三十一萬五千元支票及遲延五天利息之犯行
    甚明。否則其儘可不將款匯入反訴人帳戶，以行詐欺之實，事理甚明。此外復查
    無其他積極證據足證反訴被告涉有自訴人所指之詐欺犯行，原審因認此部分反訴
    被告被訴犯罪亦不能證明，判決諭知無罪。本院經核此部分原判決認事用法亦無
    不當。反訴人上訴意旨仍執前詞指摘此部分原判決不當，為無理由，應予駁回。
四、關於反訴誣告部分：
  (1)反訴意旨略以：反訴人乙○○向反訴被告甲○○於八十九年三月六日借三十元萬
    元（實借二十九萬一千元）而開立同年四月六日到期、面額各為十萬元之支票三
    張，交予李某親收。八十九年四月八日反訴人又向李某借三十一萬五千元（實借
    二十九萬三千三百七十一元）而開立同年五月七日到期、面額各為十萬五千元之
    支票三張交予李某親收。前面三張支票有兩張兌現，一張因李某遲至四月十二日
    兌領未兌現，後面三張支票則均未兌現，此為真實情形。從而，李某以此事實向
    法院控訴乙○○詐欺，縱然院調查結果，認為曾某無罪，因甲○○之陳述均是事
    實，李某之行為應不是誣告。然而李某除就前面二張十萬元之支票已兌現之事實
    不陳述外，反稱退票的十萬元是第一次與反訴人往來，且就因遲領方致退票之事
    實隱瞞，復對之二十九萬三千三百餘元匯入（89.04.10.反訴人退票金額是2663
    93元）反訴人之支票戶頭內之事實，則隻字不提。其隻字不提，固屬人之常情，
    惟其明知反訴人決無詐欺之意，則可斷言。李某意為意圖反訴人受刑事處分竟就
    所知之真實事實隱瞞，並進而捏造不實之事實控訴反訴人，其誣告之事實甚明云
    云。
  (2)惟反訴被告矢口否認誣告犯行，辯稱：乙○○第一次跟一借款三十萬元沒有錯，
    他開三張支票每張各十萬元，伊接到第一張退票跟我朋友說這種情形，伊朋友說
    他這樣欺負你，跟你第一次借錢跳票後，又借第二次，當時另外二張支票是否有
    退票還不清楚，因為當時持票人沒有按時提出交換，所以伊朋友幫我寫狀紙的時
    候，才只就他退票的那張認為有詐欺提出告訴，伊朋友並沒有把我實際借款的來
    龍去脈寫清楚，伊並沒有誣告他的意思等語。
  (3)按刑法誣告罪之成立，須其申告內容完全出於憑空捏造，若所告尚非全然無因，
    祇因缺乏積極證明致被誣告人不受訴追處罰者，以致不能證明其所訴之事實為真
    實，縱被訴人不負刑責，而告訴人本缺乏誣告之故意，亦難成立誣告罪名。故其
    所訴事實，雖不能證明係屬實在，而對於被訴人為無罪確定者，如在積極方面尚
    無證據證明其確係故意虛構者，仍不能遽以誣告罪論處（最高法院四十三年台上
    字第二五一號、四十四年台上字第八九二號、四十六台上字第九七二號、五十九
    年台上字第五八一號判例意旨參照）。經查，反訴人乙○○向反訴被告甲○○借
    款三十萬元所簽交之三張面額各十萬元支票，其中一張既經退票，是反訴被告據
    此懷疑其有詐取該十萬元之情事，提出詐欺之自訴，其所申告內容即顯非完全出
    於憑空捏造，所告尚非全然無因，雖因缺乏證據足認反訴人有詐欺之不法所有意
    圖，而諭知其無罪，亦難認反訴被告顯有誣告之故意甚明，揆諸首開說明，顯難
    遽以誣告罪論處反訴被告。此外復查無其他積極證據足證反訴被告涉有誣告犯行
    ，原審因認此部分反訴被告被訴犯罪不能證明，判決諭知無罪。本院經核此部分
    原判決認事用法並無不當。反訴人上訴意旨仍執前詞指摘此部分原判決不當，為
    無理由，應予駁回。
五、反訴被告甲○○經合法傳喚，無正理由未於審判期日到庭，不待其陳述，逕行判
    決。
據上論斷，應依刑事訴訟法第三百六十八條、第三百七十一條，判決如主文。
中    華    民    國      九十一      年      十一      月      十五    日
                                  臺灣高等法院臺南分院刑事第五庭
                                      審判長法官  黃    三    哲
                                            法官  蔡    長    林
                                            法官  陳    珍    如
右正本證明與原本無異。
不得上訴。
                                      法院書記官  陳    淑    貞
中    華    民    國      九十一      年      十一      月      十八    日
附錄法條：
刑法第三百四十四條：
乘他人急迫、輕率或無經驗，貸以金錢或其他物品，而取得與原本顯不相當之重利者
，處一年以下有期徒刑、拘役或科或併科一千元以下罰金。
